【裁判字號】    90,上訴,1249
【裁判日期】    901031
【裁判案由】    偽造文書
【裁判全文】
臺灣高等法院臺南分院刑事判決             九十年度上訴字第一二四九號     Ｃ
      上  訴  人  臺灣臺南地方法院檢察署檢察官
      被      告  甲  ○  ○
      選任辯護人  王  寶  蒞
右上訴人因被告偽造文書案件，不服臺灣臺南地方法院八十九年度訴字第一一一八號
中華民國九十年七月三十一日第一審判決（起訴案號：臺灣臺南地方法院檢察署八十
八年度偵續字第一二三號），提起上訴，本院判決如左：
      主      文
上訴駁回。
      事      實
一、甲○○於民國（下同）八十五年七月間參加以姚碧秋（即乙○○○）為會首之支
    票互助會一會（活會會員付現金予會首，得標之會員則於收取會款之同時簽發剩
    餘會期數目之支票予會首再分別轉交活會會員），會員共計三十人，每月會款為
    新台幣（下同）三萬元，二人間有互助會之會員及會首關係，因甲○○之父親黃
    士峰亦有參加該互助會，且於八十五年九月間標得一會後，無法繳納死會會款，
    而與姚碧秋發生糾紛，姚碧秋乃要求甲○○代為解決黃士峰積欠之會款，甲○○
    認為黃士峰之債務與其無涉而予拒絕，又因擔心姚碧秋將來會以其活會部分與黃
    士峰之債務混為一談，故自八十六年一月間起即拒絕繼續給付活會會款，雙方於
    八十六年三月十四日就此會款糾紛達成協議，甲○○同意繼續參加該互助會，並
    按期繳納會款，姚碧秋也必須按期交付得標會員之支票予甲○○，唯上開支票均
    指名支付予會首姚碧秋，將來甲○○如得標時，應將手上之指名支付會首支票交
    由姚碧秋提示後，姚碧秋再給付現金予甲○○。嗣甲○○自八十六年九月間起即
    因故拒絕給付會款予姚碧秋，並自行止會，其明知依雙方前開達成之協議，姚碧
    秋所交付給予保管如附表所示八紙支票（即死會會員交予會首再付予活會會員之
    支票），並無授權委託其取款，且依雙方之協議書內容，須俟該八紙支票於屆期
    前二日，先交還給姚碧秋提示始得兌領，詎甲○○竟基於行使偽造私文書之概括
    犯意，在未經姚碧秋同意下，於如附表所示支票發票日即八十七年十二月十五日
    ，盜刻姚碧秋之印章一枚，並持該盜刻之印章，連續蓋於該八紙支票背面之委託
    人欄上，偽造姚碧秋有授權其取款之不實內容之私文書，且先後持之向該八紙支
    票所載付款金融機構領款（其中第八紙支票因拒絕往來而退票），足生損害於該
    八紙支票之受款人姚碧秋之權益。
二、案經乙○○○訴由台灣台南地方法院檢察署檢察官偵查起訴。
      理      由
一、訊據被告甲○○矢口否認有前揭盜刻印章、偽造私文書之犯行，辯稱：這些票是
    告訴人乙○○○交付伊時已在支票背面蓋好章，因伊是活會，所以告訴人交給伊
    的；因告訴人乙○○○交付之得標會員支票有禁止背書轉讓，所以伊要求告訴人
    親自蓋章，伊才願意收這些支票，伊在八十六年九月間止會，在止會前之八十六
    年六月間告訴人已將支票蓋好章交給伊，伊並無偽造文書犯行，且伊參加告訴人
    之互助會尚屬活會，伊在互助會結束時之八十七年十二月，兌現支票取回伊之前
    繳納之會款，自屬當然，對於告訴人並無任何損害云云。
二、經查：
（一）本件應先釐清之事實為被告參加告訴人前開互助會係二會或一會？告訴人姚碧
      秋固指稱被告參加其所招之上開三萬元互助會係二會且已標取一會，故被告係
      一會死會；一會活會，並提出互助會會單一紙為據，被告則堅稱僅參加一會，
      因告訴人認為黃士峰一人參加三會，恐引起其他會員非議，才要求黃士峰其中
      一會以伊名義記載在會單上等語。按該互助會會單中，被告係參加二會，黃士
      峰亦參加二會，有會單影本一紙在卷可稽，然被告如有二會，且如告訴人所稱
      其中一會於八十五年九月間由被告得標，則被告於收取會款同時應交付支票予
      告訴人，觀諸告訴人所提出之死會會款之支票均以黃士峰為發票人，而黃士峰
      本人亦有參加該互助會，此觀告訴人所提出之會單自明。如係被告得標而交付
      黃士峰之支票，何以未由被告在支票背面背書來加以區分？是告訴人所稱被告
      有一死會云云，已有可疑。
（二）又告訴人與被告於八十六年三月十四日，因給付會款糾紛達成協議，雙方言明
      「已得標者簽發之支票，自民國八十六年元月起，該支票須載明指付乙方（即
      告訴人）之文字，俟該支票於期屆之前二日，甲方（指被告）將該支票交付乙
      方，由乙方提示，同時乙方另簽支票交付甲方收執，以茲保證，乙方提示後再
      將獲現之金額交付甲方，於同時甲方須將保證之支票退還」等語，有協議書影
      本乙紙在卷可參，且為雙方所是認，而當初係因被告自八十六年一月間起即拒
      絕繼續給付會款，雙方才有上開協議，此亦為雙方不爭之事實，如被告確係在
      該互助會第三會（即八十五年九月十日）即標得會款，嗣後又拒絕給付活會及
      死會會款，則告訴人當務之急自然以被告肯給付死會會款為要，至於活會部分
      被告如拒絕繼續參加，乃將來互助會少一名會員，及被告已繳會款在補償其自
      行止會造成告訴人損害後如何退還之問題，對於告訴人前揭互助會之影響不大
      ，故告訴人如與被告協商會款糾紛，衡情應以商討死會會款如何給付，或者二
      會一起研商，豈有僅討論活會會款部分，而無隻字片語論及死會會款之理？況
      且告訴人於八十六年五月三十日寄發存證信函給被告，要求出面處理債務問題
      ，經原審就該信函內容訊問，告訴人稱：「（問：依告訴內容，甲○○是跟兩
      個互助會，為何你所寫給甲○○的之存證信函稱是一會？）該存證信函是我請
      朋友所寫，當時互助會已很複雜，所以朋友誤植。該存證信函內容指的是甲○
      ○的父親黃士峰名義所跟的會，但實際與我金錢往來的是甲○○，所以我寫存
      證信函給甲○○」等語（詳原審九十年七月十八日審判筆錄），以該存證信函
      內容與告訴人八十八年六月十六日陳報證物狀（附於八十七年度偵字第一四七
      二八號卷第九十二頁）所指黃士峰債務明細比對均相符合，故告訴人上開所稱
      存證信函內容係指黃士峰跟會情形等語，應屬實情，唯告訴人於存證信函中稱
      黃士峰八十五年七月十日三萬元支票互助會參與一會，有該存證信函附卷可按
      ，然黃士峰參加系爭互助會後，因無法繳納會款，其中二活會於八十六年三月
      間分別讓予康明和及蔡陳愛珠等情，除告訴人於八十七年十二月三十日陳報狀
      中記載詳細外，並經康明和及蔡陳愛珠於八十八年一月十八日檢察官偵訊時到
      庭證述在卷，黃士峰之二會既於八十六年三月間讓與他人，如黃士峰係告訴人
      所稱僅跟二會，何以告訴人在八十六年六月所寄存證信函又稱尚有一會，綜上
      所述，本件互助會被告應僅跟一會，其餘三會為黃士峰所參加無誤。
（三）至於被告雖辯稱：系爭支票之背書章係告訴人所蓋云云，然告訴人不僅否認有
      該印章，且告訴人並不識字，故前揭協議書中告訴人簽名欄亦以蓋章之方式為
      之，經核對該印文與附表所示八紙支票之背書印文均不相同，被告所稱支票印
      文是告訴人印章所蓋云云，難認屬實。且告訴人於八十六年三月十四日，即與
      被告就會款支票如何換取現款情事簽立協議書，雙方約定就系爭互助會，告訴
      人交付之支票，被告須於支票屆期前二日，將支票交還告訴人，由告訴人提示
      取得現金後，再將現金交付被告，有被告自承真正之協議書在卷可證，依該協
      議書之內容，告訴人訂立上開協議之目的，顯然在於對被告有所牽制，一方面
      使被告願意繼續繳納會款，一方面讓被告雖持有死會會員支票，但非經告訴人
      之手則無從兌現，則被告既於八十六年九月間已自行止會，告訴人自無可能將
      上開支票蓋好章後以委託代收方式由被告逕行將支票提示取得會款之理，另被
      告雖稱告訴人在八十六年六月間就在系爭支票背面蓋章完畢，唯雙方剛於八十
      六年三月十四日就會款糾紛達成協議，告訴人即於八十六年五月三十日寄發存
      證信函向被告催討債務，已如前述，雙方關係之緊張及信任基礎之薄弱，不言
      可諭，告訴人豈會於行使上開動作之餘，又於八十六年六月間同意在系爭支票
      背面蓋章讓被告得以兌領？再參諸證人即被告之妹黃英珠於原審審理中到庭證
      稱：「我及家人都有跟姚碧秋的會，我因工作，所以將會款均以現金交給我姐
      姐甲○○，請她轉交姚碧秋。我不知為何會訂此協議書。姚碧秋交付的支票背
      面委託人欄均未蓋章。我共拿了七張受款人為姚碧秋的支票。我沒有去兌領。
      （問：根據協議書，這些支票須交姚碧秋兌領後再將款項交付，對於執票人沒
      有保障，你為何要簽協議書？）我們的支票會本來就是要將支票交還給會首後
      再拿錢。我於八十六年八月得標，但未拿到會款，因支票有蓋禁止背書轉讓，
      指名姚碧秋，我請姚碧秋蓋章，她不肯，所以告她」等語（詳原審九十年一月
      三日訊問筆錄），按黃英珠係與被告一同與告訴人達成給付會款之協議，有前
      述協議書可稽，而黃英珠於八十六年八月間得標後（非本件互助會），告訴人
      因為與甲○○及黃士峰間之債務糾紛，而拒絕給付黃英珠會款（即拒絕在黃英
      珠所持有支票背面蓋章），黃英珠因而對告訴人提起給付會款之民事訴訟，有
      臺灣臺南地方法院八十七年度簡上字第一七０號民事判決書影本一份附卷足參
      ，黃英珠得標，告訴人尚且拒絕給付會款，又豈會在被告尚未得標時即不顧協
      議約定，同意並在被告所持有支票背面蓋章？是被告辯稱係告訴人先行蓋章讓
      其提示該支票云云，洵不足採。
（四）被告另辯稱伊將系爭支票兌領係取回之前繳納活會會款，對告訴人未造成損害
      云云，唯按民間互助會習慣，合會係會首與會員間所訂立之契約，會員與會員
      間並無法律關係存在，合會會員必待其已標得合會後，始對會首取得給付會款
      之請求權，則會首於合會進行中，會員尚未得標之際，預供將來履約之擔保，
      而交付死會會員之支票予活會會員，則所交付之支票，尚難謂已屬尚未標得合
      會之活會會員所有，況本案雙方已簽定協議書，約定系爭支票應先交還告訴人
      ，待告訴人兌領現金後，再將現金給付被告，更難認系爭支票即為被告應得之
      會款，且被告於互助會進行中之八十六年九月自行止會，其已違反與告訴人間
      之合會契約，在雙方會款糾紛尚未協商解決之際，被告違反協議書約定並以偽
      造文書方式，提示兌領系爭支票，自難謂無損告訴人之權益，被告上開所辯，
      自難認為有理由。被告明知其本身並無提示系爭支票之權限，竟罔顧雙方約定
      ，而自行盜刻告訴人印章，蓋於系爭支票背面，以偽造告訴人委託其取款方法
      而為提示，其偽造告訴人授權委託其取款之私文書之故意，彰彰明甚。本案事
      證明確，被告犯行足以認定。
三、核被告甲○○所為，係犯刑法第二百十六條、第二百十條行使偽造私文書罪。被
    告盜刻印章及盜蓋印文之行為係偽造私文書之部分行為，而其偽造後復持以行使
    ，偽造之低度行為為行使之高度行為所吸收，均不另論罪。又被告先後多次行使
    偽造私文書犯行，時間緊接，犯罪構成要件相同，顯係出於概括犯意反覆為之，
    為連續犯，應依刑法第五十六條之規定論以一罪，並加重其刑。被告偽造告訴人
    授權委託其取款之支票共有如附表所示之八張，雖第八紙支票於提示時因發票人
    已拒絕往來而遭退票，然無礙於被告行使偽造私文書犯行之成立，公訴人於起訴
    書僅論以七紙支票，尚有未合，且該部分與公訴人起訴部分有連續犯之裁判上一
    罪關係，雖未據起訴，本院自得併予審理，附此敘明。至於告訴人於本院審理中
    ，另指稱被告違背發票人之意思，擅自在其保管之支票發票日上，私自填載「八
    十七年十二月」等字樣，不無另犯偽造有價證券之犯行云云。惟按支票會之特色
    ，乃會首將支票上之「日」的部分先填妥後，交予活會之會員，並授權會員於得
    標之日，自行填載「年」、「月」以便提領，為參加互助會者所共知之情事。本
    件會款係被告於等到末會，欲將自己之錢領回，依支票會之習慣，自行填上年月
    提示，自無違法可言。告訴人認被另涉犯偽造有價證券罪嫌，不無誤會，併此敘
    明。
四、原審依據上述理由，適用刑法第五十六條、第二百十六條、第二百十條、第二百
    十九條、第四十一條第一項前段、罰金罰鍰提高標準條例第一條前段、第二條，
    並審酌被告犯罪之動機、目的、手段、對告訴人所生之危害及犯後態度等一切情
    狀，予以量處有期徒刑陸月，並諭知易科罰金之折算標準，並以盜刻之「姚碧秋
    」印章壹枚雖未扣案，然並無證據足證已遭滅失，應與如附表所示支票上偽造之
    「姚碧秋」印文共八枚，依刑法第二百十九條之規定宣告沒收。認事用法，核無
    違誤，量刑尚稱妥適，檢察官上訴意旨，空言指摘原判決量刑過輕，非有理由，
    應予駁回。
據上論結，應依刑事訴訟法第三百六十八條，判決如主文。
本案經檢察官許仲瑩到庭執行職務。
中    華    民    國      九十      年        十      月     三十一     日
                                  臺灣高等法院臺南分院刑事第四庭
                                      審判長法官  陳    義    仲
                                            法官  蔡    崇    義
                                            法官  徐    財    福
右正本證明與原本無異。
如不服本判決，應於判決送達後十日內向本院提出上訴狀，其未敘述理由者並應於提
出上訴狀後十日內向本院補提理由書（應附繕本)。
                                      法院書記官  王    全    龍
中    華    民    國      九十      年        十一      月      一      日
附錄法條：
刑法第二百十條：偽造、變造私文書，足以生損害於公眾或他人者，處五年以下有期
                徒刑。
刑法第二百十六條：行使第二百十條至第二百十五條之文書者，依偽造、變造文書或
                  登載不實事項或使登載不實事項之規定處斷。
附表：
編號          票號               發票日                  金額      受款人
第一紙    0000000      0十七年十二月十五日      三萬元    姚碧秋
第二紙    0000000      0十七年十二月十五日      三萬元    姚碧秋
第三紙    0000000      0十七年十二月十五日      三萬元    姚碧秋
第四紙    0000000      0十七年十二月十五日      三萬元    姚碧秋
第五紙    0000000      0十七年十二月十五日      三萬元    姚碧秋
第六紙    0000000      0十七年十二月十五日      三萬元    姚碧秋
第七紙    0000000      0十七年十二月十五日      三萬元    姚碧秋
第八紙    0000000      0十七年十二月十五日      三萬元    姚碧秋
（其中第八紙支票提示後因拒絕往來而退票）


司法院資訊處製作；財團法人民間司法改革基金會備份。
